【裁判字號】    98,上,1312
【裁判日期】    990601
【裁判案由】    損害賠償
【裁判全文】
臺灣高等法院民事判決                  98年度上字第1312號
上  訴  人  甲○○
訴訟代理人  曾肇昌律師
被  上訴人  丁○○(即徐郭秀蘭.
            丙○○(即徐郭秀蘭.
            戊○○(即徐郭秀蘭.
            庚○○(即徐郭秀蘭.
            己○○(即徐郭秀蘭.
共      同
訴訟代理人  陳鄭權律師
複  代理人  劉上銘律師
被  上訴人  乙○○
            辛○○
上列當事人間請求損害賠償事件，上訴人對於中華民國九十八年
十一月十九日臺灣士林地方法院九十八年度重訴字第四四號第一
審判決提起上訴，經本院於九十八年五月十八日言詞辯論終結，
判決如下：
    主  文
上訴駁回。
第二審訴訟費用由上訴人負擔。
    事  實
甲、上訴人方面：
壹、聲明：
一原判決不利上訴人部分廢棄。
二上廢棄部分，駁回被上訴人在第一審之訴及假執行之聲請。
貳、陳述：除與原判決記載相同者外，補稱略以：
一伊並未冒標互助會。
二伊之互助會單存放在原來徐綜合醫院，醫院突然結束營業，伊
  自國外返國時，醫院已人去樓空，所存互助會資料已被清理，
  互助會被迫中止。
三伊在刑事庭所為不利於己之陳述，係違背自由意識所為，無證
  據能力。
參、證據：援用原審提出者。
乙、被上訴人方面：
被上訴人乙○○未於言詞辯論期日到場，據其以前到場與其餘被
上訴人陳稱：
壹、聲明：上訴駁回。
貳、陳述：除與原判決記載相同者外，補稱略以：
一上訴人召集之互助會自民國八十二年十月十日開始，包括會首
  共四十會，原則上每月十日開標，端午、中秋、春節各加標一
  次，自八十四年三月起即未開標，應有二十一會活會，惟尚有
  二十六個會員未得標，顯有五名會員遭冒標。
二上訴人先以其夫徐瑋駿名義簽發之支票向被上訴人丁○○、丙
  ○○、戊○○、庚○○、己○○（下稱丁○○等人）之被繼承
  人徐郭秀蘭、乙○○、辛○○（徐郭秀蘭、乙○○、辛○○三
  人，下合稱乙○○等三人）借款，於支票屆期前，再以訴外人
  江永利、鄭宗宏名義之支票換回徐瑋駿名義之支票，而江永利
  、鄭宏宗名義之支票經提示不獲兌現，乙○○等三人始知受騙
  。
參、證據：援用原審提出者。
    理  由
甲、程序方面
乙○○未於言詞辯論期日到場，核無民事訴訟法第三百八十六條
各款所列情事，爰准上訴人聲請，由其一造辯論而為判決。
乙、得心證之理由
一本件被上訴人主張：上訴人於八十二年十月十日在任職之徐綜
  合醫院，自任會首召集民間互助會，會期自八十二年十月十日
  起至八十五年五月十日止，會員連同會首計四十會，約定於每
  月十日開標，每逢端午、中秋、春節各加標一次，每會每次會
  款三萬元，採內標制，底標四千元，乙○○等三人各參加一會
  ，詎上訴人自八十四年二月起停止開標，應有二十一會尚未開
  標，詎仍有二十六個活會未標，顯見上訴人冒其中五人之名得
  標，詐使乙○○等三人因此繳納五次會款各十一萬九千三百元
  ；又上訴人持其配偶徐瑋駿簽發之支票向徐郭秀蘭借得二百六
  十二萬五千六百元、向乙○○借得八十二萬五千元、向辛○○
  借得一百五十九萬六千元，嗣以訴外人陳有林、江永利、鄭宗
  弘（下稱陳有林等人）等人名義簽發之如附表所示支票換回徐
  瑋駿簽發之支票，惟陳有林等人名義簽發之支票，係年籍不詳
  之人冒陳有林等人名義申請，上訴人竟以交換徐瑋駿簽發之支
  票，顯有不法所有意圖，丁○○等人為徐郭秀蘭之繼承人等情
  ，爰依侵權行為規定，請求上訴人賠償上開損害，求為命上訴
  人給付丁○○等人二百七十四萬四千九百元、乙○○九十四萬
  四千三百元、辛○○一百七十一萬五千三百元，並均附加法定
  遲延利息之判決（上訴人超過上開部分之請求，經原審駁回後
  ，未據聲明不服）。
二上訴人則以：伊並未冒標，乙○○等三人均為死會，且伊未交
  付系爭支票予乙○○等三人等語，資為抗辯。
三查上訴人召集系爭互助會，乙○○等三人各參加一會，系爭互
  助會於八十四年一月開標後，即未再開標，上訴人於同年一月
  十三日出境前往澳洲等事實，為上訴人所不爭執，系爭互助會
  自八十二年十月十日開始，迄八十四年一月，計十六個月，連
  同八十三年間之春節、端午、中秋加標三次，計開標十九次，
  應尚有二十一個活會，被上訴人引用訴外人廖秋純、張泰和、
  廖賢興、徐慶昌、林美惠、江瑞琴、余淑惠、林鳳美、鍾三妹
  、劉秀美、鍾曾榮妹、黃秀雀、劉金里（下稱廖秋純等人）於
  原法院刑事庭八十六年度訴字第三六號、九十六年度訴緝字第
  二八號上訴人被訴偽造文書罪行案件中證詞，廖秋純等人參加
  系爭互助會，均尚未得標而為為活會，其中廖秋純為二會（名
  義分別為廖秋純、陳政奎）、江瑞琴為五會（名義為江瑞琴、
  江良松、陳金梅、黃秋妹、賴碧惠）、林鳳美為二會（名義為
  林鳳美、林開雄）、劉秀美及其大嫂劉謝秋梅各一會、鍾曾榮
  妹為二會（名義為鍾曾榮妹、曾兆隆）、張泰和、廖賢興、徐
  慶昌、林美惠、余淑惠、鍾三妹、黃秀雀、劉金里各一會，而
  上訴人於刑事案件審理時，承認訴外人陳淑慧為活會，連同被
  上訴人主張徐郭秀蘭有二會活會（名義分別為徐郭秀蘭、陳靜
  芳）、乙○○及辛○○各有一會活會，總計有二十六個會員尚
  未得標，則被上訴人主張其中五會係上訴人冒名得標，應非不
  得採信。上訴人雖辯稱：乙○○等三人均為死會，伊未冒名得
  標云云，惟上訴人為會首，召集系爭互助會，理應知悉何人得
  標及交付得標會款與得標會員之細節，本院依職權欲就系爭互
  助會得標實際運作及得標情形訊問上訴人，詎上訴人經合法通
  知，無正當理由不到場，依民事訴訟法第三百六十七條之一第
  三項規定，本院自得參照廖秋純等人於刑事案件證述內容及徐
  郭秀蘭、乙○○、辛○○之陳述情節，認被上訴人主張上訴人
  冒標五會之事實，應為真實。
五上訴人冒名得標，詐使乙○○等三人繳納互助會金，自係侵害
  乙○○等人權利，乙○○等人得請求上訴人賠償損害。上訴人
  各次冒標時、標息、詐得金額，雖因上訴人否認而無法確定，
  參酌乙○○於刑事案件審理中提出互助會單上所載標息（附台
  灣士林地方法院檢察署八十四年度偵字第二三五八一號卷一０
  頁），認以最末五會即自八十四年一月十九日第十九次會起往
  前推至八十三年九月中秋節加標之第十五會計算，遭上訴人冒
  標詐取之活會會員人數最少，作為上訴人詐取會員會款之標準
  ，對上訴人較為有利，而該五會之標息分別五千七百元（第十
  五會）、五千八百元（第十六會）、六千一百元（第十七會）
  、六千五百元（第十八會）、六千六百元（第十九會），則乙
  ○○等三人分別遭詐取扣除標息後之金額即二萬四千三百元（
  第十五會）、二萬四千二百元（第十六會）、二萬三千九百元
  （第十七會）、二萬三千五百元（第十八會）、二萬三千四百
  元（第十九會），即各被詐取十一萬九千三百元。
六被上訴人另主張：上訴人持其配偶徐瑋駿簽發之支票向徐郭秀
  蘭借得二百六十二萬五千六百元、向乙○○借得八十二萬五千
  元、向辛○○借得一百五十九萬六千元，嗣以陳有林等人名義
  簽發之如附表所示支票換回徐瑋駿簽發之支票，惟陳有林等人
  名義簽發之支票，係年籍不詳之人冒陳有林等人名義申請等情
  ，已經上訴人於刑事審判中自承並為認罪（見原法院刑事庭九
  十六年度訴緝字第二八號卷(一)一三三頁、一三四頁、一九０頁
  、二一五頁），上訴人於本院雖辯稱伊於刑事審判所為不利於
  己陳述，係違背自由意識所為云云，惟未能舉證證明，且上訴
  人於刑事審判中均有辯護律師陪同出庭，所辯其不利於己陳述
  係違背自由意識，自無可採。而上訴人以陳有林等人遭冒名申
  請之支票換回徐瑋駿簽發之支票，致乙○○等三人無從向徐瑋
  駿、陳有林等人行使票據追索權，乙○○等三人自得請求上訴
  人賠償相當於票面金額之損害，即徐郭秀蘭得請求二百六十二
  萬五千元、乙○○得請求八十二萬五千元、辛○○得請求一百
  五十九萬六千元。
七綜上所述，乙○○等三人因上訴人侵權行為受有損害，其中徐
  郭秀蘭受損二百七十四萬四千九百元（119300＋0000000＝
  0000000）、乙○○受損九十四萬四千三百元（119300＋
  825000＝944300）、辛○○受損一百七十一萬五千三百元（
  119300＋0000000＝0000000），丁○○等人為徐郭秀蘭繼承人
  ，則丁○○等人、乙○○、辛○○依侵權行為規定，請求上訴
  人賠償上開損害及自起訴狀繕本送達翌日即九十六年五月二日
  起至清償日止，按週年利率百分之五計算之法定遲延利息，即
  無不合，應予准許。原判決就上開應准許部分，為被上訴人勝
  訴判決，並依兩造聲請，分別為以供擔保為條件之假執行宣告
  及免為假執行，洵為正當，上訴論旨，指摘此部分原判決為不
  當，聲明廢棄，為無理由，應予駁回。
八據上論結，本件上訴為無理由。依民事訴訟法第四百六十三條
  、第三百八十五條第一項前段、第四百四十九條第一項、第七
  十八條，判決如主文。
中    華    民    國    99    年    6     月    1     日
                    民事第九庭
                        審判長法  官  黃熙嫣
                              法  官  陳玉完
                              法  官  鄭傑夫
正本係照原本作成。
如不服本判決，應於收受送達後20日內向本院提出上訴書狀，其
未表明上訴理由者，應於提出上訴後20日內向本院補提理由書狀
（均須按他造當事人之人數附繕本）上訴時應提出委任律師或具
有律師資格之人之委任狀；委任有律師資格者，另應附具律師資
格證書及釋明委任人與受任人有民事訴訟法第466條之1第1項但
書或第2項（詳附註）所定關係之釋明文書影本。
中    華    民    國    99    年    6     月    4     日
                              書記官  廖逸柔
附註：
民事訴訟法第466條之1（第1項、第2項）：
對於第二審判決上訴，上訴人應委任律師為訴訟代理人。但上訴
人或其他法定代理人具有律師資格者，不在此限。
上訴人之配偶、三親等內之血親、二親等內之姻親，或上訴人為
法人、中央或地方機關時，其所屬專任人員具有律師資格並經法
院認為適當者，亦得為第三審訴訟代理人。
附表：
┌──┬───┬────┬─────┬───┬─────┬───┬────┐
│編號│發票人│付款行庫│票      號│發票日│票面金額  │退票日│被害人  │
├──┼───┼────┼─────┼───┼─────┼───┼────┤
│  一│江永利│臺灣中小│AL0000000 │84年4 │0000000元 │84年5 │徐郭秀蘭│
│    │      │企業銀行│          │月30日│          │月1日 │        │
│    │      │南三重分│          │      │          │      │        │
│    │      │行      │          │      │          │      │        │
├──┼───┼────┼─────┼───┼─────┼───┼────┤
│  二│江永利│臺灣中小│AL0000000 │84年4 │0000000元 │84年5 │辛○○  │
│    │      │企業銀行│          │月30日│          │月1日 │        │
│    │      │南三重分│          │      │          │      │        │
│    │      │行      │          │      │          │      │        │
├──┼───┼────┼─────┼───┼─────┼───┼────┤
│  三│鄭宗弘│臺灣省合│KF0000000 │84年5 │735600元  │84年5 │徐郭秀蘭│
│    │      │作金庫士│          │月2日 │          │月2日 │        │
│    │      │林支庫  │          │      │          │      │        │
├──┼───┼────┼─────┼───┼─────┼───┼────┤
│  四│陳有林│萬泰商業│CA0000000 │84年5 │825000元  │84年5 │乙○○  │
│    │      │銀行中壢│          │月15日│          │月15日│        │
│    │      │分行    │          │      │          │      │        │
└──┴───┴────┴─────┴───┴─────┴───┴────┘

司法院資訊處製作；財團法人民間司法改革基金會備份。
